---
title: "Ceny zakupu nieruchomości_czerwiec 2024"
date: "`r Sys.Date()`"
output:
  rmdformats::downcute:
    self_contained: true
    default_style: "light"
    downcute_theme: "default"
editor_options: 
  markdown: 
    wrap: 72
---

```{r setup, include=FALSE}
## Global options
knitr::opts_chunk$set(cache = TRUE)
library(tidyverse)
library(readr)
dane_nieruchomosci <- read_csv("dane_nieruchomosci/apartments_pl_2024_06.csv")
library(naniar)
library(VIM)
```

# Wstęp

Rynek nieruchomości jest jednym z najważniejszych sektorów polskiej
gospodarki, decyduje o możliwościach zakupu mieszkania przez Polaków,
atrakcyjności inwestycji oraz kondycji całej branży budowlanej. W 2024
roku, dzięki stabilizacji stóp procentowych, rosnącym płacom i niskiej
inflacji, zdolność kredytowa gospodarstw domowych wyraźnie się
poprawiła. Niniejszy projekt koncentruje się wyłącznie na danych z
czerwca 2024 roku, dzięki czemu pozwala dokładnie uchwycić aktualny
poziom cen tuż po okresie dynamicznych wzrostów z poprzednich miesięcy.

## Pytania badawcze

1.  Jak kształtują się **średnie ceny** całkowite oraz ceny za metr
    kwadratowy mieszkań w 15 największych miastach Polski?
2.  Które miasta charakteryzują się **najwyższymi**, a które
    **najniższymi** **cenami** za metr kwadratowy?
3.  W jaki sposób **powierzchnia** mieszkania wpływa na jego cenę
    całkowitą oraz cenę za metr kwadratowy?
4.  Jak **odległość od centrum** miasta wpływa na poziom cen mieszkań?
5.  Jakie znaczenie mają **udogodnienia**, takie jak balkon, winda czy
    miejsce parkingowe, dla poziomu ceny ofertowej?
6.  Jak **typ budynku** wpływa na poziom cen?
7.  Jakie są różnice w cenach mieszkań w zależności od **liczby pokoi**?

# Opis danych

Zbiór danych zawiera **miesięczną kolekcję ofert sprzedaży z czerwca
2024 roku z 15 największych polskich miast**.

Zbiór danych zawiera `r nrow("apartments_pl_2024_06.csv")` obserwacji i
`r ncol("apartments_pl_2024_06.csv")` zmiennych.

Poniżej znajduje się opis najważniejszych zmiennych:

-   `city`: Nazwa miasta, w którym znajduje się nieruchomość,

-   `type`: Typ budynku,

-   `squareMeters`: Wielkość mieszkania w metrach kwadratowych,

-   `rooms`: Liczba pokoi w mieszkaniu,

-   `buildYear`: Rok, w którym budynek został zbudowany,

-   `centreDistance`: Odległość od centrum miasta w kilometrach,

-   `poiCount`: Liczba interesujących miejsc (POI) w promieniu 500m,

-   `[poiName]Distance`: Odległość do najbliższego konkretnego punktu
    POI,

-   `własność`: Rodzaj własności nieruchomości,

-   `condition`: Stan mieszkania,

-   `has[features]`: Zmienne binarne określające kluczowe udogodnienia,

-   `cena`: Cena ofertowa sprzedaży w złotych polskich.

# Analiza danych

## Braki danych

```{r}
procent <- prop_complete(dane_nieruchomosci) * 100
```

w danych znajduje się `r procent` % kompletnych wartości.

```{r}
VIM::aggr(dane_nieruchomosci, col=c('navyblue','red'), numbers=TRUE, sortVars=TRUE, labels=names(dane_nieruchomosci), cex.axis=.7, gap=3, ylab=c("Procent braków danych","Wzorzec braków danych"))
```

## Czyszczenie danych

Analiza wykazała, że braki danych mają charakter systemowy, ponieważ
zmienne condition oraz buildingMaterial zawierają bardzo dużą liczbę
wartości nieznanych. Próba usunięcia wszystkich wierszy z brakami
doprowadziłaby do utraty ponad 80% obserwacji, co jest niedopuszczalne.

W związku z tym, przyjęto dwuetapową strategię czyszczenia danych:

W pierwszy etapie usunięto zmienne, które mają braki na poziomie
przekraczającym 30%, ponieważ są zbyt niekompletne, aby je wykorzystać.

```{r}
dane_czyste_etap1 <- dane_nieruchomosci %>%
  select(-condition, -buildingMaterial)
```

W drugim etapie usunięto pozostałe obserwacje z brakami danych,
co pozwoliło zachować spójność zbioru danych przy minimalnej utracie
informacji.

```{r}
obserwacje_przed_etap2 <- nrow(dane_czyste_etap1)

dane_nieruchomosci_czyste <- na.omit(dane_czyste_etap1)

obserwacje_po_etap2 <- nrow(dane_nieruchomosci_czyste)
obserwacje_usunięte_etap2 <- obserwacje_przed_etap2 - obserwacje_po_etap2

cat(paste("Po usunięciu zmiennych z największymi brakami (condition, buildingMaterial), usunięto dodatkowe", obserwacje_usunięte_etap2, "obserwacji z brakami.\n"))
cat(paste("Liczba obserwacji w czystym zbiorze danych (ostateczny):", obserwacje_po_etap2))
```

```{r}
VIM::aggr(dane_nieruchomosci_czyste, col=c('navyblue','red'), numbers=TRUE, sortVars=TRUE, labels=names(dane_nieruchomosci_czyste), cex.axis=.7, gap=3, ylab=c("Procent braków danych","Wzorzec braków danych"))
```

## Definicja Reguł Walidacyjnych

Przed przystąpieniem do analizy danych zdefiniowano i sprawdzono reguły,
które muszą spełniać oczyszczone dane. Poprawne zdefiniowanie danych
zapewnia, że zbiór jest spójny wewnętrznie i spełnia podstawowe kryteria
logiczne, tj:

-   cena ofertowa przyjmuje wartości dodatnie,

-   metraż i liczba pokoi przyjmuje wartości dodatnie,

-   odległość od centrum przyjmuje wartości nieujemne.

```{r}
library(validate)
rules <- validator(
  cena >= 0, 
  squareMeters > 0,
  rooms > 0,
  centreDistance >= 0
)
```

# Wizualizacje danych

Kluczowym etapem analizy rynku nieruchomości jest przejrzysta prezentacja zgromadzonych informacji. Surowe dane liczbowe nie pozwalają na natychmiastowe dostrzeżenie trendów czy zależności, które mogą mieć kluczowe znaczenie dla inwestorów oraz osób poszukujących własnego lokum. W niniejszym rozdziale poddano analizie zbiór danych dotyczący ofert mieszkań w 15 największych miastach Polski, wykorzystując zaawansowane narzędzia pakietu ggplot2 oraz interaktywne możliwości biblioteki plotly.

```{r}
library(ggplot2)
library(plotly)
library(dplyr)
library(tidyr)
```

## Jak kształtują się średnie ceny całkowite oraz ceny za metr kwadratowy mieszkań w 15 największych miastach Polski?

```{r}
wykres1 <- dane_nieruchomosci_czyste %>%
  group_by(city) %>%
  summarise(srednia_cena = mean(price, na.rm = TRUE)) %>%
  ggplot(aes(x = reorder(city, srednia_cena), y = srednia_cena)) +
  geom_col(fill = "navyblue") +
  coord_flip() + 
  scale_y_continuous(labels = scales::number_format(big.mark = " ", decimal.mark = ",")) + 
  labs(title = "Średnia cena mieszkań w poszczególnych miastach",
       x = "Miasto",
       y = "Średnia cena (PLN)")

ggplotly(wykres1)
```
Wykres przedstawia zróżnicowanie średnich cen mieszkań pomiędzy analizowanymi miastami. Najwyższe wartości obserwowane są w Warszawie i Krakowie, a następnie w Gdyni i Gdańsku, co wskazuje na silny popyt na rynkach dużych aglomeracji. Niższe średnie ceny występują w miastach takich jak Białystok, Radom i Częstochowa, które pełnią funkcję mniejszych lub średnich ośrodków miejskich.


```{r}
library(maps)
library(ggrepel)

dane_nieruchomosci_czyste <- dane_nieruchomosci_czyste %>%
    mutate(pricePerSquareMeter = price / squareMeters)

polska_mapa <- map_data("world", region = "Poland")

dane_do_mapy <- dane_nieruchomosci_czyste %>%
  group_by(city) %>%
  summarise(
    srednia_cena_m2 = mean(pricePerSquareMeter, na.rm = TRUE),       
    lat = mean(latitude, na.rm = TRUE),            
    lon = mean(longitude, na.rm = TRUE)            
  )

ggplot() +
  geom_polygon(data = polska_mapa, aes(x = long, y = lat, group = group), 
               fill = "#f0f0f0", color = "white") +
  
  geom_point(data = dane_do_mapy, aes(x = lon, y = lat, size = srednia_cena_m2, color = srednia_cena_m2), 
             alpha = 0.8) +
  
  geom_text_repel(data = dane_do_mapy, aes(x = lon, y = lat, label = city), 
                  size = 3.5, box.padding = 0.5) +
  
  scale_color_gradient(low = "#C6DBEF", high = "#000080", 
                       labels = scales::number_format(big.mark = " ")) +
  scale_size(range = c(3, 10), guide = "none") + 
  
  coord_map() +   
  theme_void() +  
  
  labs(title = "Zróżnicowanie cen mieszkań za metr kwadratowy w Polsce",
       color = "Średnia cena za metr kwadratowy (PLN)") +
  theme(legend.position = "right")
```
Mapa przedstawia regionalne zróżnicowanie średnich cen za m² w Polsce. Najwyższe wartości występują w największych aglomeracjach (Warszawa, Kraków, Trójmiasto), natomiast niższe w miastach średnich i mniejszych, takich jak Radom czy Częstochowa. Wyniki potwierdzają silny wpływ lokalizacji i rangi jednostki miejskiej na poziom cen nieruchomości.


## Które miasta charakteryzują się najwyższymi, a które najniższymi cenami za metr kwadratowy?

```{r}
wykres2 <- dane_nieruchomosci_czyste %>%
  ggplot(aes(x = reorder(city, pricePerSquareMeter), y = pricePerSquareMeter)) +
  geom_boxplot(aes(fill = city), alpha = 0.7, outlier.shape = NA) + 
  scale_fill_manual(values = colorRampPalette(c("#C6DBEF", "#000080"))(15)) +
  coord_flip() +
  labs(title = "Rozkład cen za m² w poszczególnych miastach",
       x = "Miasto",
       y = "Cena za m² (PLN)") +
  theme(legend.position = "none")

ggplotly(wykres2)
```
Wykres pudełkowy obrazuje poziom cen oraz ich zróżnicowanie wewnątrz poszczególnych rynków lokalnych. Warszawa, Kraków, Gdańsk i Gdynia charakteryzują się wyższą medianą cen za m² oraz większą zmiennością, co wskazuje na współwystępowanie nieruchomości o bardzo zróżnicowanym standardzie i lokalizacji. W pozostałych miastach rozkłady cen są bardziej skupione, co sugeruje większą jednorodność oferty mieszkaniowej


## W jaki sposób powierzchnia mieszkania wpływa na jego cenę całkowitą oraz cenę za metr kwadratowy?

```{r}
# Powierzchnia vs Cena Całkowita
wykres3a <- dane_nieruchomosci_czyste %>%
  ggplot(aes(x = squareMeters, y = price)) +
  geom_point(alpha = 0.3, color = "lightskyblue2") +
  geom_smooth(method = "lm", color = "navyblue", se = FALSE) +
  scale_y_continuous(labels = scales::number_format(big.mark = " ")) +
  scale_x_continuous(labels = scales::number_format(big.mark = " ")) +
  labs(title = "Zależność ceny całkowitej od metrażu",
       x = "Powierzchnia (m²)",
       y = "Cena (PLN)")
ggplotly(wykres3a)
```
Wykres rozrzutu wskazuje na silną dodatnią zależność liniową pomiędzy powierzchnią mieszkania a jego ceną całkowitą. Wraz ze wzrostem metrażu rośnie przeciętna cena nieruchomości, co potwierdza linia trendu. Jednocześnie obserwowany jest wzrost rozproszenia wartości cenowych dla większych mieszkań, co sugeruje większe zróżnicowanie standardu, lokalizacji oraz charakteru nieruchomości w tym segmencie.


```{r}
# Powierzchnia vs Cena za m²
wykres3b <- dane_nieruchomosci_czyste %>%
  ggplot(aes(x = squareMeters, y = pricePerSquareMeter)) +
  geom_point(alpha = 0.3, color = "lightskyblue1") +
  geom_smooth(method = "loess", color = "navyblue", se = FALSE) +
  scale_y_continuous(labels = scales::number_format(big.mark = " ")) +
  scale_x_continuous(labels = scales::number_format(big.mark = " ")) +
  labs(title = "Zależność ceny za m² od metrażu",
       x = "Powierzchnia (m²)",
       y = "Cena za m² (PLN)")
ggplotly(wykres3b)
```
Analiza zależności ceny jednostkowej od powierzchni lokalu mieszkalnego wskazuje na nieliniowy charakter tej relacji. Najwyższe ceny za metr kwadratowy obserwowane są w przypadku mieszkań o najmniejszym metrażu, po czym następuje ich stopniowy spadek wraz ze wzrostem powierzchni. W segmencie mieszkań o dużej powierzchni cena za m² ulega stabilizacji lub wykazuje tendencję spadkową, co pozostaje zgodne z prawidłowościami kształtowania się cen jednostkowych w zależności od metrażu oraz preferencjami popytowymi uczestników rynku nieruchomości.


## Jak odległość od centrum miasta wpływa na poziom cen mieszkań?

```{r}
wykres4 <- dane_nieruchomosci_czyste %>%
  ggplot(aes(x = centreDistance, y = pricePerSquareMeter)) +
  geom_point(alpha = 0.3, color = "lightskyblue3") +
  geom_smooth(method = "loess", color = "navyblue", se = FALSE)  +       
  scale_y_continuous(labels = scales::number_format(big.mark = " ")) +
  labs(title = "Zależność ceny za m² od odległości od centrum",
       x = "Odległość od centrum (km)",
       y = "Cena za m² (PLN)")
ggplotly(wykres4)
```
Wykres ilustruje relację pomiędzy ceną jednostkową lokali mieszkalnych a ich odległością od centrum miasta. Najwyższe wartości cen za metr kwadratowy występują w lokalizacjach centralnych, natomiast wraz ze wzrostem odległości od centrum obserwuje się tendencję do obniżania poziomu cen. Relacja ta nie ma charakteru ściśle liniowego, co wskazuje, że na kształtowanie się cen istotnie oddziałują również czynniki lokalne, takie jak poziom rozwoju infrastruktury, dostępność transportu publicznego oraz charakter poszczególnych dzielnic mieszkaniowych.


## Jakie znaczenie mają udogodnienia (balkon, winda, parking) dla ceny za metr kwadratowy?

```{r}
udogodnienia_long <- dane_nieruchomosci_czyste %>%
  select(pricePerSquareMeter, hasBalcony, hasParkingSpace, hasElevator) %>%
  pivot_longer(cols = c(hasBalcony, hasParkingSpace, hasElevator), 
               names_to = "Udogodnienie", 
               values_to = "Posiada") %>%
  mutate(
    Udogodnienie = recode(Udogodnienie, 
                          "hasBalcony" = "Balkon",
                          "hasParkingSpace" = "Miejsce Parkingowe",
                          "hasElevator" = "Winda"),
    Posiada = recode(Posiada, 
                     "yes" = "tak", 
                     "no" = "nie")
  )
wykres5 <- udogodnienia_long %>%
  ggplot(aes(x = Posiada, y = pricePerSquareMeter, fill = Posiada)) +
  geom_boxplot() +
  facet_wrap(~Udogodnienie) +
  scale_fill_manual(values = c("Nie" = "#C6DBEF", "Tak" = "#000080")) +
  scale_y_continuous(labels = scales::number_format(big.mark = " ")) + 
  labs(title = "Wpływ udogodnień na cenę za m²",
       x = "Czy posiada udogodnienie?",
       y = "Cena za m² (PLN)",
       fill = "Posiada")
ggplotly(wykres5)
```
Analiza wskazuje, że obecność udogodnień takich jak balkon, miejsce parkingowe oraz winda wiąże się ze statystycznie wyższą medianą ceny za m². Najsilniejszy efekt obserwowany jest w przypadku wind, co sugeruje istotne znaczenie standardu budynku dla wyceny nieruchomości.

## Jak typ budynku wpływa na poziom cen?

```{r}
wykres6 <- dane_nieruchomosci_czyste %>%
  mutate(type = recode(type, 
                       "apartmentBuilding" = "Apartamentowiec",
                       "blockOfFlats" = "Blok mieszkalny",
                       "tenement" = "Kamienica")) %>%
  ggplot(aes(x = type, y = pricePerSquareMeter, fill = type)) +
  geom_boxplot() +
  scale_fill_manual(values = c(
    "Apartamentowiec" = "#000080",   
    "Kamienica" = "#4682B4",         
    "Blok mieszkalny" = "#C6DBEF"    
  )) +
  scale_y_continuous(labels = scales::number_format(big.mark = " ")) + 
  labs(title = "Wpływ typu budynku na cenę za m²",
       x = "Typ budynku",
       y = "Cena za m² (PLN)",
       fill = "Typ budynku") +
  theme(axis.text.x = element_text(angle = 45, hjust = 1))
ggplotly(wykres6)
```
Wykres pokazuje wyraźne różnice cenowe pomiędzy typami zabudowy. Apartamentowce charakteryzują się najwyższymi medianami cen za m², następnie kamienice, natomiast bloki mieszkalne osiągają najniższe wartości. Różnice te odzwierciedlają zróżnicowany standard techniczny, wiek zabudowy oraz lokalizację.


## Jakie są różnice w cenach mieszkań w zależności od liczby pokoi?

```{r}
wykres7 <- dane_nieruchomosci_czyste %>%
  ggplot(aes(x = as.factor(rooms), y = pricePerSquareMeter, fill = as.factor(rooms))) +
  geom_boxplot() +
  scale_fill_manual(values = colorRampPalette(c("#000080", "#C6DBEF")) (6)) +
  scale_y_continuous(labels = scales::number_format(big.mark = " ")) + 
  labs(title = "Wpływ liczby pokoi na cenę za m²",
       x = "Liczba pokoi",
       y = "Cena za m² (PLN)",
       fill = "Liczba pokoi")
ggplotly(wykres7)
```
Wykres pudełkowy obrazuje rozpiętość cen za metr kwadratowy mieszkań w zależności od liczby pokoi. Najwyższe mediany cen odnotowuje się w przypadku mieszkań jednopokojowych, natomiast w lokalach dwu- i trzypokojowych obserwuje się spadek wartości cen jednostkowych. W przypadku mieszkań czteropokojowych i większych mediana cen pozostaje stosunkowo stabilna, a następnie rośnie nieznacznie, co może być efektem ograniczonej podaży oraz większego zainteresowania większymi lokalami, często poszukiwanymi przez gospodarstwa domowe o wyższych dochodach.

# Analiza opisowa 
```{r}
library(e1071)      
library(corrplot)   
library(kableExtra) 
library(gtsummary) 
```

## Szczegółowe statystyki cenowe wg miast
Poniższa tabela przedstawia szczegółowe miary pozycyjne oraz miary kształtu rozkładu (skośność, kurtoza) dla ceny za metr kwadratowy w poszczególnych miastach. Pozwala to ocenić nie tylko poziom cen, ale też ich zróżnicowanie i asymetrię.
```{r}
tabela_miasta <- dane_nieruchomosci_czyste %>%
  group_by(city) %>%
  summarise(
    N = n(),
    Srednia = mean(pricePerSquareMeter, na.rm = TRUE),
    Mediana = median(pricePerSquareMeter, na.rm = TRUE),
    Min = min(pricePerSquareMeter, na.rm = TRUE),
    Max = max(pricePerSquareMeter, na.rm = TRUE),
    SD = sd(pricePerSquareMeter, na.rm = TRUE),
    IQR = IQR(pricePerSquareMeter, na.rm = TRUE),
    Skosnosc = skewness(pricePerSquareMeter, na.rm = TRUE),
    Kurtoza = kurtosis(pricePerSquareMeter, na.rm = TRUE)
  ) %>%
  arrange(desc(Srednia))

tabela_miasta %>%
  kbl(digits = 2, caption = "Szczegółowe statystyki ceny za m² (PLN) w podziale na miasta") %>%
  kable_paper("striped", full_width = F) %>%
  column_spec(1, bold = T) %>%
  add_header_above(c(" " = 2, "Miary Położenia" = 4, "Miary Zmienności" = 2, "Kształt" = 2))
```