---
title: "Ceny zakupu nieruchomości_czerwiec 2024"
date: "`r Sys.Date()`"
output:
  rmdformats::downcute:
    self_contained: true
    default_style: "light"
    downcute_theme: "default"
editor_options: 
  markdown: 
    wrap: 72
---

```{r setup, include=FALSE}
## Global options
knitr::opts_chunk$set(cache = TRUE)
library(tidyverse)
library(readr)
dane_nieruchomosci <- read_csv("dane_nieruchomosci/apartments_pl_2024_06.csv")
library(naniar)
library(VIM)
```

# Wstęp

Rynek nieruchomości jest jednym z najważniejszych sektorów polskiej
gospodarki, decyduje o możliwościach zakupu mieszkania przez Polaków,
atrakcyjności inwestycji oraz kondycji całej branży budowlanej. W 2024
roku, dzięki stabilizacji stóp procentowych, rosnącym płacom i niskiej
inflacji, zdolność kredytowa gospodarstw domowych wyraźnie się
poprawiła. Niniejszy projekt koncentruje się wyłącznie na danych z
czerwca 2024 roku, dzięki czemu pozwala dokładnie uchwycić aktualny
poziom cen tuż po okresie dynamicznych wzrostów z poprzednich miesięcy.

## Pytania badawcze

1.  Jak kształtują się **średnie ceny** całkowite oraz ceny za metr
    kwadratowy mieszkań w 15 największych miastach Polski?
2.  Które miasta charakteryzują się **najwyższymi**, a które
    **najniższymi** **cenami** za metr kwadratowy?
3.  W jaki sposób **powierzchnia** mieszkania wpływa na jego cenę
    całkowitą oraz cenę za metr kwadratowy?
4.  Jak **odległość od centrum** miasta wpływa na poziom cen mieszkań?
5.  Jakie znaczenie mają **udogodnienia**, takie jak balkon, winda czy
    miejsce parkingowe, dla poziomu ceny ofertowej?
6.  Jak **typ budynku** wpływa na poziom cen?
7.  Jakie są różnice w cenach mieszkań w zależności od **liczby pokoi**?

# Opis danych

Zbiór danych zawiera **miesięczną kolekcję ofert sprzedaży z czerwca
2024 roku z 15 największych polskich miast**.

Zbiór danych zawiera `r nrow("apartments_pl_2024_06.csv")` obserwacji i
`r ncol("apartments_pl_2024_06.csv")` zmiennych.

Poniżej znajduje się opis najważniejszych zmiennych:

-   `city`: Nazwa miasta, w którym znajduje się nieruchomość,

-   `type`: Typ budynku,

-   `squareMeters`: Wielkość mieszkania w metrach kwadratowych,

-   `rooms`: Liczba pokoi w mieszkaniu,

-   `buildYear`: Rok, w którym budynek został zbudowany,

-   `centreDistance`: Odległość od centrum miasta w kilometrach,

-   `poiCount`: Liczba interesujących miejsc (POI) w promieniu 500m,

-   `[poiName]Distance`: Odległość do najbliższego konkretnego punktu
    POI,

-   `własność`: Rodzaj własności nieruchomości,

-   `condition`: Stan mieszkania,

-   `has[features]`: Zmienne binarne określające kluczowe udogodnienia,

-   `cena`: Cena ofertowa sprzedaży w złotych polskich.

# Analiza danych

## Braki danych

```{r}
procent <- prop_complete(dane_nieruchomosci) * 100
```

w danych znajduje się `r procent` % kompletnych wartości.

```{r}
VIM::aggr(dane_nieruchomosci, col=c('navyblue','red'), numbers=TRUE, sortVars=TRUE, labels=names(dane_nieruchomosci), cex.axis=.7, gap=3, ylab=c("Procent braków danych","Wzorzec braków danych"))
```

## Czyszczenie danych

Analiza wykazała, że braki danych mają charakter systemowy, ponieważ
zmienne condition oraz buildingMaterial zawierają bardzo dużą liczbę
wartości nieznanych. Próba usunięcia wszystkich wierszy z brakami
doprowadziłaby do utraty ponad 80% obserwacji, co jest niedopuszczalne.

W związku z tym, przyjęto dwuetapową strategię czyszczenia danych:

W pierwszy etapie usunięto zmienne, które mają braki na poziomie
przekraczającym 30%, ponieważ są zbyt niekompletne, aby je wykorzystać.

```{r}
dane_czyste_etap1 <- dane_nieruchomosci %>%
  select(-condition, -buildingMaterial)
```

W drugim etapie usunięto wszelkie pozostałe obserwacje z brakami danych,
co pozwoliło zachować spójność zbioru danych przy minimalnej utracie
informacji.

```{r}
obserwacje_przed_etap2 <- nrow(dane_czyste_etap1)

dane_nieruchomosci_czyste <- na.omit(dane_czyste_etap1)

obserwacje_po_etap2 <- nrow(dane_nieruchomosci_czyste)
obserwacje_usunięte_etap2 <- obserwacje_przed_etap2 - obserwacje_po_etap2

cat(paste("Po usunięciu zmiennych z największymi brakami (condition, buildingMaterial), usunięto dodatkowe", obserwacje_usunięte_etap2, "obserwacji z brakami.\n"))
cat(paste("Liczba obserwacji w czystym zbiorze danych (ostateczny):", obserwacje_po_etap2))
```

```{r}
VIM::aggr(dane_nieruchomosci_czyste, col=c('navyblue','red'), numbers=TRUE, sortVars=TRUE, labels=names(dane_nieruchomosci_czyste), cex.axis=.7, gap=3, ylab=c("Procent braków danych","Wzorzec braków danych"))
```

## Definicja Reguł Walidacyjnych

Przed przystąpieniem do analizy danych zdefiniowano i sprawdzono reguły,
które muszą spełniać oczyszczone dane. Poprawne zdefiniowanie danych
zapewnia, że zbiór jest spójny wewnętrznie i spełnia podstawowe kryteria
logiczne, tj:

-   cena ofertowa przyjmuje wartości dodatnie,

-   metraż i liczba pokoi przyjmuje wartości dodatnie,

-   odległość od centrum przyjmuje wartości nieujemne.

```{r}
library(validate)
rules <- validator(
  cena >= 0, 
  squareMeters > 0,
  rooms > 0,
  centreDistance >= 0
)
```

# Wizualizacje danych

```{r}
library(ggplot2)
library(plotly)
library(dplyr)
library(tidyr)
```

## Jak kształtują się średnie ceny całkowite oraz ceny za metr kwadratowy mieszkań w 15 największych miastach Polski?

```{r}
wykres1 <- dane_nieruchomosci_czyste %>%
  group_by(city) %>%
  summarise(srednia_cena = mean(price, na.rm = TRUE)) %>%
  ggplot(aes(x = reorder(city, srednia_cena), y = srednia_cena)) +
  geom_col(fill = "steelblue") +
  coord_flip() + 
  scale_y_continuous(labels = scales::number_format(big.mark = " ", decimal.mark = ",")) + 
  labs(title = "Średnia cena mieszkań w poszczególnych miastach",
       x = "Miasto",
       y = "Średnia cena (PLN)")

ggplotly(wykres1)
```

```{r}
library(maps)
library(ggrepel)

dane_nieruchomosci_czyste <- dane_nieruchomosci_czyste %>%
    mutate(pricePerSquareMeter = price / squareMeters)

polska_mapa <- map_data("world", region = "Poland")

dane_do_mapy <- dane_nieruchomosci_czyste %>%
  group_by(city) %>%
  summarise(
    srednia_cena_m2 = mean(pricePerSquareMeter, na.rm = TRUE),       
    lat = mean(latitude, na.rm = TRUE),            
    lon = mean(longitude, na.rm = TRUE)            
  )

ggplot() +
  geom_polygon(data = polska_mapa, aes(x = long, y = lat, group = group), 
               fill = "#f0f0f0", color = "white") +
  
  geom_point(data = dane_do_mapy, aes(x = lon, y = lat, size = srednia_cena_m2, color = srednia_cena_m2), 
             alpha = 0.8) +
  
  geom_text_repel(data = dane_do_mapy, aes(x = lon, y = lat, label = city), 
                  size = 3.5, box.padding = 0.5) +
  
  scale_color_gradient(low = "#5D9CEC", high = "#003366", 
                       labels = scales::number_format(big.mark = " ")) +
  scale_size(range = c(3, 10), guide = "none") + 
  
  coord_map() +   
  theme_void() +  
  
  labs(title = "Zróżnicowanie cen mieszkań za metr kwadratowy w Polsce",
       color = "Średnia cena za metr kwadratowy (PLN)") +
  theme(legend.position = "right")
```

## Które miasta charakteryzują się najwyższymi, a które najniższymi cenami za metr kwadratowy?

```{r}
wykres2 <- dane_nieruchomosci_czyste %>%
  ggplot(aes(x = reorder(city, pricePerSquareMeter), y = pricePerSquareMeter)) +
  geom_boxplot(aes(fill = city), alpha = 0.7, outlier.shape = NA) + 
  coord_flip() +
  labs(title = "Rozkład cen za m² w poszczególnych miastach",
       x = "Miasto",
       y = "Cena za m² (PLN)") +
  theme(legend.position = "none")

ggplotly(wykres2)
```

## W jaki sposób powierzchnia mieszkania wpływa na jego cenę całkowitą oraz cenę za metr kwadratowy?

```{r}
# Powierzchnia vs Cena Całkowita
wykres3a <- dane_nieruchomosci_czyste %>%
  ggplot(aes(x = squareMeters, y = price)) +
  geom_point(alpha = 0.3, color = "darkblue") +
  geom_smooth(method = "lm", color = "red", se = FALSE) +
  scale_y_continuous(labels = scales::number_format(big.mark = " ")) +
  scale_x_continuous(labels = scales::number_format(big.mark = " ")) +
  labs(title = "Zależność ceny całkowitej od metrażu",
       x = "Powierzchnia (m²)",
       y = "Cena (PLN)")
ggplotly(wykres3a)
```

```{r}
# Powierzchnia vs Cena za m²
wykres3b <- dane_nieruchomosci_czyste %>%
  ggplot(aes(x = squareMeters, y = pricePerSquareMeter)) +
  geom_point(alpha = 0.3, color = "darkgreen") +
  geom_smooth(method = "loess", color = "orange", se = FALSE) +
  scale_y_continuous(labels = scales::number_format(big.mark = " ")) +
  scale_x_continuous(labels = scales::number_format(big.mark = " ")) +
  labs(title = "Zależność ceny za m² od metrażu",
       x = "Powierzchnia (m²)",
       y = "Cena za m² (PLN)")
ggplotly(wykres3b)
```

## Jak odległość od centrum miasta wpływa na poziom cen mieszkań?

```{r}
wykres4 <- dane_nieruchomosci_czyste %>%
  ggplot(aes(x = centreDistance, y = pricePerSquareMeter)) +
  geom_point(alpha = 0.3, color = "purple") +
  geom_smooth(method = "loess", color = "green", se = FALSE)  +       
  scale_y_continuous(labels = scales::number_format(big.mark = " ")) +
  labs(title = "Zależność ceny za m² od odległości od centrum",
       x = "Odległość od centrum (km)",
       y = "Cena za m² (PLN)")
ggplotly(wykres4)
```

## Jakie znaczenie mają udogodnienia (balkon, winda, parking) dla ceny za metr kwadratowy?

```{r}
udogodnienia_long <- dane_nieruchomosci_czyste %>%
  select(pricePerSquareMeter, hasBalcony, hasParkingSpace, hasElevator) %>%
  pivot_longer(cols = c(hasBalcony, hasParkingSpace, hasElevator), 
               names_to = "Udogodnienie", 
               values_to = "Posiada") %>%
  mutate(
    Udogodnienie = recode(Udogodnienie, 
                          "hasBalcony" = "Balkon",
                          "hasParkingSpace" = "Miejsce Parkingowe",
                          "hasElevator" = "Winda"),
    Posiada = recode(Posiada, 
                     "yes" = "tak", 
                     "no" = "nie")
  )
wykres5 <- udogodnienia_long %>%
  ggplot(aes(x = Posiada, y = pricePerSquareMeter, fill = Posiada)) +
  geom_boxplot() +
  facet_wrap(~Udogodnienie) +
  scale_y_continuous(labels = scales::number_format(big.mark = " ")) + 
  labs(title = "Wpływ udogodnień na cenę za m²",
       x = "Czy posiada udogodnienie?",
       y = "Cena za m² (PLN)",
       fill = "Posiada")
ggplotly(wykres5)
```

## Jak typ budynku wpływa na poziom cen?

```{r}
wykres6 <- dane_nieruchomosci_czyste %>%
  mutate(type = recode(type, 
                       "apartmentBuilding" = "Apartamentowiec",
                       "blockOfFlats" = "Blok mieszkalny",
                       "tenement" = "Kamienica")) %>%
  ggplot(aes(x = type, y = pricePerSquareMeter, fill = type)) +
  geom_boxplot() +
  scale_y_continuous(labels = scales::number_format(big.mark = " ")) + 
  labs(title = "Wpływ typu budynku na cenę za m²",
       x = "Typ budynku",
       y = "Cena za m² (PLN)",
       fill = "Typ budynku") +
  theme(axis.text.x = element_text(angle = 45, hjust = 1))
ggplotly(wykres6)
```

## Jakie są różnice w cenach mieszkań w zależności od liczby pokoi?

```{r}
wykres7 <- dane_nieruchomosci_czyste %>%
  ggplot(aes(x = as.factor(rooms), y = pricePerSquareMeter, fill = as.factor(rooms))) +
  geom_boxplot() +
  scale_y_continuous(labels = scales::number_format(big.mark = " ")) + 
  labs(title = "Wpływ liczby pokoi na cenę za m²",
       x = "Liczba pokoi",
       y = "Cena za m² (PLN)",
       fill = "Liczba pokoi")
ggplotly(wykres7)
```
