---
title: "Ceny zakupu nieruchomości_czerwiec 2024"
date: "`r Sys.Date()`"
output:
  rmdformats::downcute:
    self_contained: true
    default_style: "light"
    downcute_theme: "default"
editor_options: 
  markdown: 
    wrap: 72
---

```{r setup, include=FALSE}
## Global options
knitr::opts_chunk$set(cache = TRUE, echo = FALSE, message = FALSE, warning = FALSE)
library(tidyverse)
library(readr)
dane_nieruchomosci <- read_csv("dane_nieruchomosci/apartments_pl_2024_06.csv")
library(naniar)
library(VIM)
```

Autorki: Julia Mielnik, Natalia Gładyś, Kornelia Kąkalec

# Wstęp

::: {style="text-align: justify;"}
Rynek nieruchomości jest jednym z najważniejszych sektorów polskiej
gospodarki, decyduje o możliwościach zakupu mieszkania przez Polaków,
atrakcyjności inwestycji oraz kondycji całej branży budowlanej. W 2024
roku, dzięki stabilizacji stóp procentowych, rosnącym płacom i niskiej
inflacji, zdolność kredytowa gospodarstw domowych wyraźnie się
poprawiła. Niniejszy projekt koncentruje się wyłącznie na danych z
czerwca 2024 roku, dzięki czemu pozwala dokładnie uchwycić aktualny
poziom cen tuż po okresie dynamicznych wzrostów z poprzednich miesięcy.
:::

::: {style="text-align: justify;"}
## Pytania badawcze

1.  Jak kształtują się **średnie ceny** całkowite oraz ceny za metr
    kwadratowy mieszkań w 15 największych miastach Polski?
2.  Które miasta charakteryzują się **najwyższymi**, a które
    **najniższymi** **cenami** za metr kwadratowy?
3.  W jaki sposób **powierzchnia** mieszkania wpływa na jego cenę
    całkowitą oraz cenę za metr kwadratowy?
4.  Jak **odległość od centrum** miasta wpływa na poziom cen mieszkań?
5.  Jakie znaczenie mają **udogodnienia**, takie jak balkon, winda czy
    miejsce parkingowe, dla poziomu ceny ofertowej?
6.  Jak **typ budynku** wpływa na poziom cen?
7.  Jakie są różnice w cenach mieszkań w zależności od **liczby pokoi**?
:::

# Opis danych

::: {style="text-align: justify;"}
Zbiór danych zawiera **miesięczną kolekcję ofert sprzedaży z czerwca
2024 roku z 15 największych polskich miast**.

Zbiór danych zawiera `r nrow("apartments_pl_2024_06.csv")` obserwacji i
`r ncol("apartments_pl_2024_06.csv")` zmiennych.

Poniżej znajduje się opis najważniejszych zmiennych:

-   `city`: Nazwa miasta, w którym znajduje się nieruchomość,

-   `type`: Typ budynku,

-   `squareMeters`: Wielkość mieszkania w metrach kwadratowych,

-   `rooms`: Liczba pokoi w mieszkaniu,

-   `buildYear`: Rok, w którym budynek został zbudowany,

-   `centreDistance`: Odległość od centrum miasta w kilometrach,

-   `poiCount`: Liczba interesujących miejsc (POI) w promieniu 500m,

-   `[poiName]Distance`: Odległość do najbliższego konkretnego punktu
    POI,

-   `własność`: Rodzaj własności nieruchomości,

-   `condition`: Stan mieszkania,

-   `has[features]`: Zmienne binarne określające kluczowe udogodnienia,

-   `cena`: Cena ofertowa sprzedaży w złotych polskich.
:::

# Analiza danych

## Braki danych

```{r}
procent <- prop_complete(dane_nieruchomosci) * 100
```

w danych znajduje się `r procent` % kompletnych wartości.

```{r}
VIM::aggr(dane_nieruchomosci, col=c('midnightblue','red'), numbers=TRUE, sortVars=TRUE, labels=names(dane_nieruchomosci), cex.axis=.7, gap=3, ylab=c("Procent braków danych","Wzorzec braków danych"))
```

## Czyszczenie danych

::: {style="text-align: justify;"}
Analiza wykazała, że braki danych mają charakter systemowy, ponieważ
zmienne condition oraz buildingMaterial zawierają bardzo dużą liczbę
wartości nieznanych. Próba usunięcia wszystkich wierszy z brakami
doprowadziłaby do utraty ponad 80% obserwacji, co jest niedopuszczalne.
W związku z tym, przyjęto dwuetapową strategię czyszczenia danych.

W pierwszy etapie usunięto zmienne, które mają braki na poziomie
przekraczającym 30%, ponieważ są zbyt niekompletne, aby je wykorzystać.
:::

```{r}
dane_czyste_etap1 <- dane_nieruchomosci %>%
  select(-condition, -buildingMaterial)
```

::: {style="text-align: justify;"}
W drugim etapie usunięto pozostałe obserwacje z brakami danych, co
pozwoliło zachować spójność zbioru danych przy minimalnej utracie
informacji.
:::

```{r}
obserwacje_przed_etap2 <- nrow(dane_czyste_etap1)

dane_nieruchomosci_czyste <- na.omit(dane_czyste_etap1)

obserwacje_po_etap2 <- nrow(dane_nieruchomosci_czyste)
obserwacje_usunięte_etap2 <- obserwacje_przed_etap2 - obserwacje_po_etap2

cat(paste("Po usunięciu zmiennych z największymi brakami (condition, buildingMaterial), usunięto dodatkowe", obserwacje_usunięte_etap2, "obserwacji z brakami.\n"))
cat(paste("Liczba obserwacji w czystym zbiorze danych (ostateczny):", obserwacje_po_etap2))
```

```{r}
VIM::aggr(dane_nieruchomosci_czyste, col=c('midnightblue','red'), numbers=TRUE, sortVars=TRUE, labels=names(dane_nieruchomosci_czyste), cex.axis=.7, gap=3, ylab=c("Procent braków danych","Wzorzec braków danych"))
```

## Definicja Reguł Walidacyjnych

::: {style="text-align: justify;"}
Przed przystąpieniem do analizy danych zdefiniowano i sprawdzono reguły,
które muszą spełniać oczyszczone dane. Poprawne zdefiniowanie danych
zapewnia, że zbiór jest spójny wewnętrznie i spełnia podstawowe kryteria
logiczne, tj:

-   cena ofertowa przyjmuje wartości dodatnie,

-   metraż i liczba pokoi przyjmuje wartości dodatnie,

-   odległość od centrum przyjmuje wartości nieujemne.
:::

```{r}
library(validate)
rules <- validator(
  cena >= 0, 
  squareMeters > 0,
  rooms > 0,
  centreDistance >= 0
)
```

# Wizualizacje danych

::: {style="text-align: justify;"}
Kluczowym etapem analizy rynku nieruchomości jest przejrzysta
prezentacja zgromadzonych informacji. Surowe dane liczbowe nie pozwalają
na natychmiastowe dostrzeżenie trendów czy zależności, które mogą mieć
kluczowe znaczenie dla inwestorów oraz osób poszukujących własnego
lokum. W niniejszym rozdziale poddano analizie zbiór danych dotyczący
ofert mieszkań w 15 największych miastach Polski, wykorzystując
zaawansowane narzędzia pakietu ggplot2 oraz interaktywne możliwości
biblioteki plotly.
:::

```{r}
library(ggplot2)
library(plotly)
library(dplyr)
library(tidyr)
```

## Jak kształtują się średnie ceny całkowite oraz ceny za metr kwadratowy mieszkań w 15 największych miastach Polski?

```{r}
wykres1 <- dane_nieruchomosci_czyste %>%
  group_by(city) %>%
  summarise(srednia_cena = mean(price, na.rm = TRUE)) %>%
  ggplot(aes(x = reorder(city, srednia_cena), y = srednia_cena)) +
  geom_col(fill = "#5D2906") +
  coord_flip() + 
  scale_y_continuous(labels = scales::number_format(big.mark = " ", decimal.mark = ",")) + 
  labs(title = "Średnia cena mieszkań w poszczególnych miastach",
       x = "Miasto",
       y = "Średnia cena (PLN)")

ggplotly(wykres1)
```

::: {style="text-align: justify;"}
Wykres przedstawia zróżnicowanie średnich cen mieszkań pomiędzy
analizowanymi miastami. Najwyższe wartości obserwowane są w Warszawie i
Krakowie, a następnie w Gdyni i Gdańsku, co wskazuje na silny popyt na
rynkach dużych aglomeracji. Niższe średnie ceny występują w miastach
takich jak Białystok, Radom i Częstochowa, które pełnią funkcję
mniejszych lub średnich ośrodków miejskich.
:::

```{r}
library(maps)
library(ggrepel)

dane_nieruchomosci_czyste <- dane_nieruchomosci_czyste %>%
    mutate(pricePerSquareMeter = price / squareMeters)

polska_mapa <- map_data("world", region = "Poland")

dane_do_mapy <- dane_nieruchomosci_czyste %>%
  group_by(city) %>%
  summarise(
    srednia_cena_m2 = mean(pricePerSquareMeter, na.rm = TRUE),       
    lat = mean(latitude, na.rm = TRUE),            
    lon = mean(longitude, na.rm = TRUE)            
  )

ggplot() +
  geom_polygon(data = polska_mapa, aes(x = long, y = lat, group = group), 
               fill = "#f0f0f0", color = "white") +
  
  geom_point(data = dane_do_mapy, aes(x = lon, y = lat, size = srednia_cena_m2, color = srednia_cena_m2), 
             alpha = 0.8) +
  
  geom_text_repel(data = dane_do_mapy, aes(x = lon, y = lat, label = city), 
                  size = 3.5, box.padding = 0.5) +
  
  scale_color_gradient(low = "#F5D5B0", high = "#5D2906", 
                       labels = scales::number_format(big.mark = " ")) +
  scale_size(range = c(3, 10), guide = "none") + 
  
  coord_map() +   
  theme_void() +  
  
  labs(title = "Zróżnicowanie cen mieszkań za metr kwadratowy w Polsce",
       color = "Średnia cena za metr kwadratowy (PLN)") +
  theme(legend.position = "right")
```

::: {style="text-align: justify;"}
Mapa przedstawia regionalne zróżnicowanie średnich cen za m² w Polsce.
Najwyższe wartości występują w największych aglomeracjach (Warszawa,
Kraków, Trójmiasto), natomiast niższe w miastach średnich i mniejszych,
takich jak Radom czy Częstochowa. Wyniki potwierdzają silny wpływ
lokalizacji i rangi jednostki miejskiej na poziom cen nieruchomości.
:::

## Które miasta charakteryzują się najwyższymi, a które najniższymi cenami za metr kwadratowy?

```{r}
wykres2 <- dane_nieruchomosci_czyste %>%
  ggplot(aes(x = reorder(city, pricePerSquareMeter), y = pricePerSquareMeter)) +
  geom_boxplot(aes(fill = city), alpha = 0.7, outlier.shape = NA) + 
  scale_fill_manual(values = colorRampPalette(c("#F5D5B0", "#5D2906"))(15)) +
  coord_flip() +
  labs(title = "Rozkład cen za m² w poszczególnych miastach",
       x = "Miasto",
       y = "Cena za m² (PLN)") +
  theme(legend.position = "none")

ggplotly(wykres2)
```

::: {style="text-align: justify;"}
Wykres pudełkowy obrazuje poziom cen oraz ich zróżnicowanie wewnątrz
poszczególnych rynków lokalnych. Warszawa, Kraków, Gdańsk i Gdynia
charakteryzują się wyższą medianą cen za m² oraz większą zmiennością, co
wskazuje na współwystępowanie nieruchomości o bardzo zróżnicowanym
standardzie i lokalizacji. W pozostałych miastach rozkłady cen są
bardziej skupione, co sugeruje większą jednorodność oferty
mieszkaniowej.
:::

## W jaki sposób powierzchnia mieszkania wpływa na jego cenę całkowitą oraz cenę za metr kwadratowy?

```{r}
wykres3a <- dane_nieruchomosci_czyste %>%
  ggplot(aes(x = squareMeters, y = price)) +
  geom_point(alpha = 0.3, color = "#B87333") +
  geom_smooth(method = "lm", color = "#5D2906", se = FALSE) +
  scale_y_continuous(labels = scales::number_format(big.mark = " ")) +
  scale_x_continuous(labels = scales::number_format(big.mark = " ")) +
  labs(title = "Zależność ceny całkowitej od metrażu",
       x = "Powierzchnia (m²)",
       y = "Cena (PLN)")
ggplotly(wykres3a)
```

::: {style="text-align: justify;"}
Wykres rozrzutu wskazuje na silną dodatnią zależność liniową pomiędzy
powierzchnią mieszkania a jego ceną całkowitą. Wraz ze wzrostem metrażu
rośnie przeciętna cena nieruchomości, co potwierdza linia trendu.
Jednocześnie obserwowany jest wzrost rozproszenia wartości cenowych dla
większych mieszkań, co sugeruje większe zróżnicowanie standardu,
lokalizacji oraz charakteru nieruchomości w tym segmencie.
:::

```{r}
# Powierzchnia vs Cena za m²
wykres3b <- dane_nieruchomosci_czyste %>%
  ggplot(aes(x = squareMeters, y = pricePerSquareMeter)) +
  geom_point(alpha = 0.3, color = "#B87333") +
  geom_smooth(method = "loess", color = "#5D2906", se = FALSE) +
  scale_y_continuous(labels = scales::number_format(big.mark = " ")) +
  scale_x_continuous(labels = scales::number_format(big.mark = " ")) +
  labs(title = "Zależność ceny za m² od metrażu",
       x = "Powierzchnia (m²)",
       y = "Cena za m² (PLN)")
ggplotly(wykres3b)
```

::: {style="text-align: justify;"}
Analiza zależności ceny jednostkowej od powierzchni lokalu mieszkalnego
wskazuje na nieliniowy charakter tej relacji. Najwyższe ceny za metr
kwadratowy obserwowane są w przypadku mieszkań o najmniejszym metrażu,
po czym następuje ich stopniowy spadek wraz ze wzrostem powierzchni. W
segmencie mieszkań o dużej powierzchni cena za m² ulega stabilizacji lub
wykazuje tendencję spadkową, co pozostaje zgodne z prawidłowościami
kształtowania się cen jednostkowych\
w zależności od metrażu oraz preferencjami popytowymi uczestników rynku
nieruchomości.
:::

## Jak odległość od centrum miasta wpływa na poziom cen mieszkań?

```{r}
wykres4 <- dane_nieruchomosci_czyste %>%
  ggplot(aes(x = centreDistance, y = pricePerSquareMeter)) +
  geom_point(alpha = 0.3, color = "#B87333") +
  geom_smooth(method = "loess", color = "#5D2906", se = FALSE)  +       
  scale_y_continuous(labels = scales::number_format(big.mark = " ")) +
  labs(title = "Zależność ceny za m² od odległości od centrum",
       x = "Odległość od centrum (km)",
       y = "Cena za m² (PLN)")
ggplotly(wykres4)
```

::: {style="text-align: justify;"}
Wykres ilustruje relację pomiędzy ceną jednostkową lokali mieszkalnych a
ich odległością od centrum miasta. Najwyższe wartości cen za metr
kwadratowy występują w lokalizacjach centralnych, natomiast wraz ze
wzrostem odległości od centrum obserwuje się tendencję do obniżania
poziomu cen. Relacja ta nie ma charakteru ściśle liniowego, co wskazuje,
że na kształtowanie się cen istotnie oddziałują również czynniki
lokalne, takie jak poziom rozwoju infrastruktury, dostępność transportu
publicznego oraz charakter poszczególnych dzielnic mieszkaniowych.
:::

## Jakie znaczenie mają udogodnienia (balkon, winda, parking) dla ceny za metr kwadratowy?

```{r}
udogodnienia_long <- dane_nieruchomosci_czyste %>%
  select(pricePerSquareMeter, hasBalcony, hasParkingSpace, hasElevator) %>%
  pivot_longer(cols = c(hasBalcony, hasParkingSpace, hasElevator), 
               names_to = "Udogodnienie", 
               values_to = "Posiada") %>%
  mutate(
    Udogodnienie = recode(Udogodnienie, 
                          "hasBalcony" = "Balkon",
                          "hasParkingSpace" = "Miejsce Parkingowe",
                          "hasElevator" = "Winda"),
    Posiada = recode(Posiada, 
                     "yes" = "tak", 
                     "no" = "nie")
  )
wykres5 <- udogodnienia_long %>%
  ggplot(aes(x = Posiada, y = pricePerSquareMeter, fill = Posiada)) +
  geom_boxplot() +
  facet_wrap(~Udogodnienie) +
  scale_fill_manual(values = c("nie" = "#F5D5B0", "tak" = "#5D2906")) +
  scale_y_continuous(labels = scales::number_format(big.mark = " ")) + 
  labs(title = "Wpływ udogodnień na cenę za m²",
       x = "Czy posiada udogodnienie?",
       y = "Cena za m² (PLN)",
       fill = "Posiada")
ggplotly(wykres5)
```

::: {style="text-align: justify;"}
Analiza wskazuje, że obecność udogodnień takich jak balkon, miejsce
parkingowe oraz winda wiąże się ze statystycznie wyższą medianą ceny za
m². Najsilniejszy efekt obserwowany jest w przypadku wind, co sugeruje
istotne znaczenie standardu budynku dla wyceny nieruchomości.
:::

## Jak typ budynku wpływa na poziom cen?

```{r}
wykres6 <- dane_nieruchomosci_czyste %>%
  mutate(type = recode(type, 
                       "apartmentBuilding" = "Apartamentowiec",
                       "blockOfFlats" = "Blok mieszkalny",
                       "tenement" = "Kamienica")) %>%
  ggplot(aes(x = type, y = pricePerSquareMeter, fill = type)) +
  geom_boxplot() +
  scale_fill_manual(values = c(
    "Apartamentowiec" = "#5D2906",   
    "Kamienica" = "#B87333",         
    "Blok mieszkalny" = "#F5D5B0"    
  )) +
  scale_y_continuous(labels = scales::number_format(big.mark = " ")) + 
  labs(title = "Wpływ typu budynku na cenę za m²",
       x = "Typ budynku",
       y = "Cena za m² (PLN)",
       fill = "Typ budynku") +
  theme(axis.text.x = element_text(angle = 45, hjust = 1))
ggplotly(wykres6)
```

::: {style="text-align: justify;"}
Wykres pokazuje wyraźne różnice cenowe pomiędzy typami zabudowy.
Apartamentowce charakteryzują się najwyższymi medianami cen za m²,
następnie kamienice, natomiast bloki mieszkalne osiągają najniższe
wartości. Różnice te odzwierciedlają zróżnicowany standard techniczny,
wiek zabudowy oraz lokalizację.
:::

## Jakie są różnice w cenach mieszkań w zależności od liczby pokoi?

```{r}
wykres7 <- dane_nieruchomosci_czyste %>%
  ggplot(aes(x = as.factor(rooms), y = pricePerSquareMeter, fill = as.factor(rooms))) +
  geom_boxplot() +
  scale_fill_manual(values = colorRampPalette(c("#5D2906", "#F5D5B0")) (6)) +
  scale_y_continuous(labels = scales::number_format(big.mark = " ")) + 
  labs(title = "Wpływ liczby pokoi na cenę za m²",
       x = "Liczba pokoi",
       y = "Cena za m² (PLN)",
       fill = "Liczba pokoi")
ggplotly(wykres7)
```

::: {style="text-align: justify;"}
Wykres pudełkowy obrazuje rozpiętość cen za metr kwadratowy mieszkań w
zależności od liczby pokoi. Najwyższe mediany cen odnotowuje się w
przypadku mieszkań jednopokojowych, natomiast w lokalach dwu- i
trzypokojowych obserwuje się spadek wartości cen jednostkowych. W
przypadku mieszkań czteropokojowych i większych mediana cen pozostaje
stosunkowo stabilna, a następnie rośnie nieznacznie, co może być efektem
ograniczonej podaży oraz większego zainteresowania większymi lokalami,
często poszukiwanymi przez gospodarstwa domowe o wyższych dochodach.
:::

# Analiza opisowa

::: {style="text-align: justify;"}
Poniższa część projektu zawiera podstawowe statystyki opisowe,
pozwalające na charakterystykę rozkładu cen i metrażu w analizowanych
miastach. Analizie poddano również korelację między zmiennymi, co
pozwala na ocenę siły powiązań między ceną a pozostałymi parametrami
ofert.
:::

```{r}
library(e1071)
library(corrplot)   
library(kableExtra) 
library(gtsummary)
library(DescTools)
```

## Szczegółowe statystyki cenowe wg miast

::: {style="text-align: justify;"}
Poniższa tabela przedstawia szczegółowe miary pozycyjne oraz miary
kształtu rozkładu (skośność, kurtoza) dla ceny za metr kwadratowy w
poszczególnych miastach. Pozwala to ocenić nie tylko poziom cen, ale też
ich zróżnicowanie i asymetrię.
:::

```{r}
tabela_miasta <- dane_nieruchomosci_czyste %>%
  group_by(city) %>%
  summarise(
    N = n(),
    Srednia = mean(pricePerSquareMeter, na.rm = TRUE),
    Mediana = median(pricePerSquareMeter, na.rm = TRUE),
    Min = min(pricePerSquareMeter, na.rm = TRUE),
    Max = max(pricePerSquareMeter, na.rm = TRUE),
    SD = sd(pricePerSquareMeter, na.rm = TRUE),
    IQR = IQR(pricePerSquareMeter, na.rm = TRUE),
    Skosnosc = skewness(pricePerSquareMeter, na.rm = TRUE),
    Kurtoza = kurtosis(pricePerSquareMeter, na.rm = TRUE)
  ) %>%
  arrange(desc(Srednia))

tabela_miasta %>%
  kbl(digits = 2, caption = "Szczegółowe statystyki ceny za m² (PLN) w podziale na miasta") %>%
  kable_paper("striped", full_width = F) %>%
  column_spec(1, bold = T) %>%
  add_header_above(c(" " = 2, "Miary Położenia" = 4, "Miary Zmienności" = 2, "Kształt" = 2))
```

::: {style="text-align: justify;"}
Analiza danych wskazuje na wyraźną dominację cenową Warszawy, gdzie
średnia stawka za metr kwadratowy (ok. 18 700 PLN) znacznie przewyższa
poziomy notowane w pozostałych ośrodkach. Za stolicą plasuje się grupa
miast o wysokich wycenach, do której należą Kraków, Gdańsk i Gdynia,
osiągając pułap powyżej 14 500 PLN/m². Na przeciwległym końcu
zestawienia znajdują się Częstochowa i Radom z cenami w okolicach 7 000
PLN/m². Taki układ danych obrazuje skalę dysproporcji na polskim rynku -
stawki w najdroższym mieście są ponad dwukrotnie wyższe niż w ośrodkach
zamykających ranking. Analiza miar zmienności ujawnia, że najdroższe
rynki są jednocześnie najbardziej niejednorodne. Szczególnie wyróżnia
się Gdynia, która mimo niższej średniej niż Warszawa, posiada najwyższe
odchylenie standardowe (ponad 5 000 PLN) oraz bardzo wysoką cenę
maksymalną (ponad 30 000 PLN/m²). Sugeruje to silną obecność luksusowych
inwestycji nadmorskich, które znacząco odbiegają od standardowych ofert.
Z kolei rynki o niższych cenach (Radom, Częstochowa) charakteryzują się
znacznie mniejszą zmiennością, co świadczy o większej jednolitości
ofert. Warto również zwrócić uwagę na dodatnią skośność rozkładu w
większości miast (najsilniejszą w Gdyni: 1.18 i Krakowie: 0.92). Oznacza
to, że średnie ceny są zawyżane przez "ogon" drogich apartamentów,
podczas gdy typowa oferta rynkowa (mediana) jest nieco tańsza. Jedynie w
miastach takich jak Rzeszów czy Szczecin rozkład jest bliski
symetrycznemu, co sugeruje bardziej zrównoważoną strukturę cenową bez
ekstremalnych odchyleń w górę.
:::

## Charakterystyka ofert rynkowych w podziale na typ budynku

::: {style="text-align: justify;"}
Analiza zgromadzonych danych pozwala na wyraźne wyodrębnienie trzech
głównych segmentów rynku mieszkaniowego, zróżnicowanych pod względem
wieku, ceny oraz lokalizacji. Poniższa tabela prezentuje charakterystykę
ofert w podziale na apartamentowce, bloki mieszkalne oraz kamienice.
:::

```{r}
dane_nieruchomosci_czyste %>%
  mutate(type = recode(type,
                       "apartmentBuilding" = "Apartamentowiec",
                       "blockOfFlats" = "Blok mieszkalny",
                       "tenement" = "Kamienica")) %>%
  select(price, pricePerSquareMeter, squareMeters, rooms, buildYear, centreDistance, type) %>%
  tbl_summary(
    by = type,
    type = all_continuous() ~ "continuous2",
    statistic = all_continuous() ~ c("{mean} ({sd})", "{median} ({p25}, {p75})", "{min}, {max}"),
    label = list(
      price ~ "Cena całkowita (PLN)",
      pricePerSquareMeter ~ "Cena za m² (PLN)",
      squareMeters ~ "Metraż (m²)",
      rooms ~ "Liczba pokoi",
      buildYear ~ "Rok budowy",
      centreDistance ~ "Dystans do centrum (km)"
    ),
    missing = "no"
  ) %>%
  modify_header(label ~ "**Zmienna**") %>%
  modify_caption("**Tabela zbiorcza: Charakterystyka ofert wg typu budynku**") %>%
  bold_labels()
```

::: {style="text-align: justify;"}
Najdroższą kategorię stanowią apartamentowce, które reprezentują
nowoczesne budownictwo ze średnią datą powstania w 2017 roku. Średnia
cena całkowita za mieszkanie w tym typie budynku wynosi blisko milion
złotych (995 000 zł), natomiast średnia stawka za metr kwadratowy
oscyluje wokół 18 000 złotych. Apartamentowce oferują umiarkowany metraż
z medianą wynoszącą 58 metrów kwadratowych. W strukturze pomieszczeń
dominują układy dwupokojwe (41%) oraz trzypokojowe (36%), co stanowi
rynkowy standard. Mimo wysokiej ceny tego typu nieruchomości nie są
położone w ścisłym centrum, lecz średnio 4,5 kilometra od niego.

Bloki mieszkalne z kolei stanowią najliczniejszą i najbardziej
przystępną cenowo grupę ofert z lat 80 XX wieku. Mieszkania te zazwyczaj
są najmniejsze, z medianą powierzchni wynoszącą 51 metrów kwadratowych i
kosztują znacznie mniej niż inne typy lokali - typowa cena całkowita to
690 000 złotych. Atrakcyjność cenową tego segmentu potwierdza również
najniższa na rynku stawka za metr kwadratowy, której mediana wynosi
około 13 900 zł. W tej kategorii dominują układy dwu- i trzypokojowe,
które stanowią zdecydowaną większość dostępnych lokali. Niższy koszt
zakupu wiążę się z lokalizacją, bloki są oddalone od ścisłego centrum
miasta średnio o 4,72 kilometrów.

Trzecią grupą są kamienice, które wyróżniają się najstarszą historią
oraz najlepszą lokalizacją, średnio niecałe 2 kilometry od centrum
miasta. Mediana ceny za metr kwadratowy wynosi w tym segmencie równe 15
000 zł, a średnia cena oscyluje wokół 805 500 zł. Oferują one
najbardziej przestronne wnętrza o przeciętnej powierzchni 65 metrów
kwadratowych. Warto zauważyć, że to właśnie w kamenicach najłatwiej
znaleźć duże mieszkania, posiadające cztery lub więcej pokoi.

Podsumowując, rynek nieruchomości dzieli się na trzy segmenty, z których
każdy odpowiada na inne potrzeby klientów. Apartamentowce to oferta
premium dla osób szukajacych nowoczesności, co wiążę się z najwyższą
ceną i standardowym metrażem. Bloki mieszkalne stanowią natomiast opcję
budżetową - oferują najniższą cenę zakupu, jednak kosztem tego mniej
przestrzeni i lokalizacja z dala od centrum. Z kolei kamienice stanowią
unikalną ofertę dla miłośników wielkomiejskiego stylu życia, łącząc
najlepszą lokalizację z największym metrażem, przy średniej cenie.
:::

## Macierz korelacji

```{r}
zmienne_do_korelacji <- dane_nieruchomosci_czyste %>%
  select(
    "Cena całkowita" = price,
    "Cena za m²" = pricePerSquareMeter,
    "Metraż" = squareMeters,
    "Liczba pokoi" = rooms,
    "Rok budowy" = buildYear,
    "Dystans do centrum" = centreDistance
  ) %>%
  na.omit() 
M <- cor(zmienne_do_korelacji)

corrplot(M, method = "color", type = "upper", 
         col = colorRampPalette(c("#F5D5B0", "#A0522D", "#5D2906"))(200), 
         addCoef.col = "black", 
         tl.col = "black", tl.srt = 45, 
         diag = FALSE, 
         title = "Macierz Korelacji Zmiennych Numerycznych", 
         mar = c(0,0,2,0)) 
```

::: {style="text-align: justify;"}
Analiza macierzy korelacji pokazuje, że cena całkowita mieszkania jest
najsilniej związana z jego metrażem oraz ceną za metr kwadratowy, co
potwierdza ich kluczową rolę w kształtowaniu wartości nieruchomości.
Widoczna jest również umiarkowana zależność między ceną całkowitą a
liczbą pokoi, jednak wpływ tego czynnika jest słabszy niż samej
powierzchni mieszkania. Bardzo silna korelacja pomiędzy metrażem a
liczbą pokoi wskazuje, że wraz ze wzrostem powierzchni mieszkania rośnie
także liczba pomieszczeń. Cena za metr kwadratowy wykazuje niewielką
tendencję spadkową wraz ze wzrostem metrażu i liczby pokoi, co sugeruje,
że większe lokale bywają relatywnie tańsze w przeliczeniu na metr.
Jednocześnie zauważalna jest dodatnia zależność pomiędzy ceną za metr
kwadratowy a rokiem budowy, co oznacza, że nowsze budynki osiągają
wyższe ceny jednostkowe. Analiza wskazuje także, że nowsze inwestycje
częściej zlokalizowane są dalej od centrum miasta, natomiast sam dystans
do centrum nie wykazuje istotnego bezpośredniego wpływu na poziom cen w
analizowanym zbiorze danych.
:::

## Współczynnik V-Cramera

```{r}
tabela_krzyzowa <- table(dane_nieruchomosci_czyste$city, dane_nieruchomosci_czyste$type)
cramer_wynik <- CramerV(tabela_krzyzowa)
cat("Współczynnik V-Cramera dla zależności Miasto <-> Typ Budynku wynosi:", round(cramer_wynik, 3), "\n")
if(cramer_wynik < 0.1) {
  cat("Oznacza to znikomy związek.")
} else if (cramer_wynik < 0.3) {
  cat("Oznacza to słaby związek.")
} else {
  cat("Oznacza to umiarkowany lub silny związek.")
}
```

# Wnioskowanie statystyczne

::: {style="text-align: justify;"}
Niniejszy rozdział poświęcony został pogłębionej analizie statystycznej,
mającej na celu zidentyfikowanie kluczowych czynników wpływających na
kształtowanie się cen mieszkań. W odróżnieniu od wcześniejszej analizy
opisowej, rozdział skupia się na weryfikacji hipotez badawczych i ocenie
istotności statystycznej zaobserwowanych zależności, wykorzystując w tym
celu odpowiednie testy statystyczne (m.in. metody nieparametryczne oraz
analizę korelacji).
:::

```{r}
library(ggstatsplot)
library(reporttools)
library(patchwork)
library(gtsummary)
```

## Średnie ceny w miastach

```{r}
dane_nieruchomosci_czyste %>%
  select(city, price, pricePerSquareMeter) %>% 
  tbl_summary(
    by = city, 
    type = all_continuous() ~ "continuous2", 
    statistic = all_continuous() ~ c("{median} ({p25}, {p75})", "{min}, {max}"), 
    label = list(
      price ~ "Cena całkowita (PLN)",
      pricePerSquareMeter ~ "Cena za m² (PLN)"
    ),
    missing = "no" 
  ) %>%
  add_p() %>% 
  bold_labels() %>%
  modify_header(label = "**Zmienna**") %>%
  modify_caption("**Tabela 1. Porównanie cen w miastach (Mediana + Test Kruskala-Wallisa)**")
```
::: {style="text-align: justify;"}
Tabela przedstawia wyraźne różnice między rynkami mieszkaniowymi w analizowanych miastach. Kraków, Gdańsk i Gdynia wyróżniają się najwyższymi medianami zarówno cen całkowitych, jak i cen za m², co potwierdza silny popyt i wysoką atrakcyjność tych lokalizacji. Jednocześnie właśnie tam widoczne są najszersze zakresy cen (min–max), co wskazuje na duże zróżnicowanie oferty – od mieszkań standardowych po bardzo drogie nieruchomości.
Miasta takie jak Częstochowa, Bydgoszcz i Białystok charakteryzują się znacznie niższymi medianami cen, a także mniejszą zmiennością, co sugeruje bardziej jednorodny rynek i lepszą dostępność cenową. Katowice plasują się pośrodku – ceny są wyższe niż w mniejszych miastach, ale wyraźnie niższe niż w największych ośrodkach turystyczno-akademickich.
Analiza cen za m² pokazuje, że różnice między miastami są jeszcze wyraźniejsze niż w przypadku cen całkowitych, co oznacza, że lokalizacja ma kluczowe znaczenie niezależnie od metrażu mieszkania.

## Ranking cenowy miast

```{r}
test_wynik <- kruskal.test(pricePerSquareMeter ~ city, data = dane_nieruchomosci_czyste)
p_val <- format.pval(test_wynik$p.value, digits = 3, eps = 0.001)
chi_sq <- round(test_wynik$statistic, 2)
 
dane_nieruchomosci_czyste %>%
  mutate(city = reorder(city, pricePerSquareMeter, FUN = median)) %>%
  ggplot(aes(x = city, y = pricePerSquareMeter, fill = city)) +
  geom_boxplot(outlier.alpha = 0.3, outlier.size = 1) +
  stat_summary(fun = mean, geom = "point", shape = 23, size = 3, fill = "white") +
  scale_y_continuous(labels = function(x) paste(x, "PLN")) +
  scale_fill_manual(values = colorRampPalette(c("#F5D5B0", "#5D2906"))(15))+ 
  labs(
    title = "Ranking cen mieszkań w miastach (od najtańszych do najdroższych)",
    subtitle = paste0("Test Kruskala-Wallisa: Chi2 = ", chi_sq, ", p-value: ", p_val, 
                      " (Różnice są istotne statystycznie)"),
    x = NULL,
    y = "Cena za m²"
  ) +
  theme_minimal() +
  theme(
    axis.text.x = element_text(angle = 45, hjust = 1, size = 10, face = "bold"),
    plot.title = element_text(face = "bold", size = 14),
    panel.grid.major.x = element_blank(), 
    legend.position = "none"
  )
```
::: {style="text-align: justify;"}
Przeprowadzona analiza przedstawia ranking cen mieszkań za m² w miastach - od najtańszych do najdroższych. Najniższe mediany cen obserwujemy w Radomiu i Częstochowie, gdzie rynek jest relatywnie jednorodny, a rozstęp cen niewielki. Wraz z przechodzeniem do kolejnych miast (m.in. Bydgoszcz, Łódź, Katowice, Szczecin) ceny stopniowo rosną, a zmienność zaczyna się zwiększać.
Wyraźny skok cen widoczny jest w Poznaniu i Wrocławiu, a najwyższe wartości osiągają Gdynia, Gdańsk, Kraków i Warszawa. W tych miastach nie tylko mediany są najwyższe, ale też występuje duża liczba obserwacji skrajnych, co wskazuje na obecność bardzo drogich mieszkań (np. inwestycyjnych i premium).
Test Kruskal–Wallisa (p < 0,001) potwierdza, że różnice cen między miastami są istotne statystycznie, co oznacza, że lokalizacja ma kluczowy wpływ na poziom cen za m², a rynki mieszkaniowe w poszczególnych miastach znacząco się od siebie różnią.

## Wpływ powierzchni na cenę

```{r}
p1 <- ggscatterstats(
  data = filter(dane_nieruchomosci_czyste, squareMeters < 150), 
  x = squareMeters,
  y = price,
  type = "nonparametric", 
  marginal = FALSE,
  point.args = list(alpha = 0.1, color = "#B87333", size = 2),
  smooth.line.args = list(method = "lm", color = "#5D2906", size = 1.2, se = FALSE),
  title = "A. Korelacja: Metraż vs Cena Całkowita",
  xlab = "Metraż (m²)",
  ylab = "Cena całkowita (PLN)"
) +
  scale_y_continuous(labels = function(x) paste(format(x, big.mark = " ", scientific = FALSE), "PLN"))
 
p2 <- ggscatterstats(
  data = filter(dane_nieruchomosci_czyste, squareMeters < 150),
  x = squareMeters,
  y = pricePerSquareMeter,
  type = "nonparametric", 
  marginal = FALSE,
  point.args = list(alpha = 0.1, color = "#B87333", size = 2),
  smooth.line.args = list(method = "lm", color = "#5D2906", size = 1.2, se = FALSE),
  title = "B. Korelacja: Metraż vs Cena za m²",
  xlab = "Metraż (m²)",
  ylab = "Cena za m² (PLN)"
) +
  scale_y_continuous(labels = function(x) paste(format(x, big.mark = " ", scientific = FALSE), "PLN"))
 
p1
p2
```
::: {style="text-align: justify;"}
Na wykresie A widoczna jest silna dodatnia zależność między metrażem a ceną całkowitą mieszkania (ρ Spearmana = 0,60; p < 0,001). Oznacza to, że wraz ze wzrostem powierzchni mieszkania cena całkowita wyraźnie rośnie. Jednocześnie duże rozproszenie punktów, szczególnie dla większych metraży, wskazuje na istotny wpływ innych czynników (np. lokalizacji, standardu), które różnicują ceny mieszkań o podobnej powierzchni.
Z kolei wykres B pokazuje słabą, lecz istotną statystycznie ujemną korelację między metrażem a ceną za m² (ρ = −0,12; p < 0,001). Sugeruje to, że większe mieszkania są przeciętnie tańsze w przeliczeniu na metr kwadratowy, podczas gdy mniejsze lokale osiągają wyższe ceny jednostkowe. Efekt ten jest jednak niewielki, co oznacza, że metraż sam w sobie ma ograniczony wpływ na cenę za m².
:::

## Wpływ odległości od centrum na cenę

```{r}
ggscatterstats(
  data = dane_nieruchomosci_czyste,
  x = centreDistance,
  y = pricePerSquareMeter,
  type = "nonparametric", 
  marginal = FALSE,     
  point.args = list(alpha = 0.1, color = "#B87333", size = 2),
  smooth.line.args = list(method = "lm", color = "#5D2906", size = 1.2, se = FALSE),
  title = "Wpływ lokalizacji na cenę",
  xlab = "Odległość od centrum (km)",
  ylab = "Cena za m² (PLN)"
) +
  scale_y_continuous(labels = function(x) paste(format(x, big.mark = " ", scientific = FALSE), "PLN"))
```
::: {style="text-align: justify;"}
Wykres przedstawia zależność między odległością od centrum miasta a ceną za m². Zaobserwowana korelacja Spearmana jest bardzo słaba, lecz istotna statystycznie (ρ = 0,05; p < 0,001), co oznacza, że sama odległość od centrum ma niewielki wpływ na poziom cen.
Rozkład punktów wskazuje na duże zróżnicowanie cen na każdej odległości - zarówno blisko centrum, jak i na obrzeżach występują mieszkania tanie i drogie. Sugeruje to, że o cenie w większym stopniu decydują inne czynniki lokalizacyjne, takie jak standard budynku, dostęp do infrastruktury czy charakter dzielnicy, a nie sama fizyczna odległość od centrum.
:::

## Wpływ udogodnień na cenę

```{r}
dane_udogodnienie <- dane_nieruchomosci_czyste %>%
  select(pricePerSquareMeter, hasBalcony, hasElevator, hasParkingSpace) %>%
  pivot_longer(cols = c(hasBalcony, hasElevator, hasParkingSpace), 
               names_to = "Udogodnienie", 
               values_to = "Status") %>%
  mutate(
    Udogodnienie = recode(Udogodnienie, 
                          "hasBalcony" = "Balkon",
                          "hasElevator" = "Winda",
                          "hasParkingSpace" = "Parking"),
    Posiada = ifelse(Status == "yes", "TAK", "NIE"))

grouped_ggbetweenstats(
  data = dane_udogodnienie,
  x = Posiada,
  y = pricePerSquareMeter,
  grouping.var = Udogodnienie, 
  type = "nonparametric",    
  results.subtitle = FALSE, 
  annotation.args = list(title = "Wpływ udogodnień na cenę za m²"),
  xlab = "Dostępność udogodnienia",
  ylab = "Cena za m² (PLN)",
  
  ggplot.component = list(
    scale_y_continuous(labels = function(x) paste(format(x, big.mark = " ", scientific = FALSE), "PLN")),
    scale_color_manual(values = c("#B87333", "#5D2906")), 
    theme(axis.text = element_text(size = 10, face = "bold"))),
  pairwise.comparisons = FALSE)

dane_udogodnienie %>%
  select(Udogodnienie, Posiada, pricePerSquareMeter) %>%
  tbl_strata(
    strata = Udogodnienie,
    .tbl_fun = ~ .x %>%
      tbl_summary(by = Posiada, 
                  type = all_continuous() ~ "continuous2",
                  statistic = all_continuous() ~ c("{median}", "{p25}, {p75}"),
                  label = pricePerSquareMeter ~ "Cena za m²") %>%
      add_p() %>% 
      bold_p())
```

::: {style="text-align: justify;"}
Przeprowadzona analiza statystyczna wykazała, że wpływ poszczególnych
udogodnień na cenę metra kwadratowego jest silnie zróżnicowany.
Najważniejszym czynnikiem cenotwórczym w badanej próbie okazała się
obecność windy. Mieszkania w budynkach wyposażonych w windę osiągają
zdecydowanie wyższe wyceny rynkowe – mediana ceny wynosi w tej grupie 16
400 PLN/m², podczas gdy w budynkach bez windy to jedynie 12 587 PLN/m².
Różnica ta jest wysoce istotna statystycznie. Istotną statystycznie
różnicę odnotowano również w przypadku miejsca parkingowego. Lokale
oferujące to udogodnienie charakteryzują się wyższą medianą ceny w
porównaniu do ofert bez dedykowanego parkingu. Zaskakującym wynikiem
jest natomiast brak istotnego statystycznie wpływu balkonu na cenę za
metr kwadratowy (p=0,4). Mediana cen dla mieszkań bez balkonu (14 900
PLN/m²) jest zbliżona do tych z balkonem (14 797 PLN/m²). Sugeruje to,
że o ile balkon może być atutem przy wyborze mieszkania, nie jest on
czynnikiem, który samodzielnie determinuje wyższą stawkę za metr
kwadratowy w skali całego rynku.
:::

## Wpływ typu budynku na cenę

```{r}
dane_typ <- dane_nieruchomosci_czyste %>%
  filter(!is.na(type)) %>% 
  mutate(type_pl = recode(type, 
                          "blockOfFlats" = "Blok", 
                          "tenement" = "Kamienica", 
                          "apartmentBuilding" = "Apartamentowiec"))
ggbetweenstats(
  data = dane_typ,
  x = type_pl,
  y = pricePerSquareMeter,
  type = "nonparametric", 
  title = "Ceny mieszkań wg typu budynku",
  xlab = "Rodzaj zabudowy",
  ylab = "Cena za m² (PLN)",
  pairwise.comparisons = TRUE,
  results.subtitle = TRUE,
  ggplot.component = list(
    scale_fill_manual(values = c("#F5D5B0", "#B87333", "#5D2906")), 
    scale_color_manual(values = c("#F5D5B0", "#B87333", "#5D2906")),
    scale_y_continuous(labels = function(x) paste(format(x, big.mark = " ", scientific = FALSE), "PLN")))
)
```

::: {style="text-align: justify;"}
Przeprowadzona analiza wykazała, że rodzaj zabudowy jest jednym z
kluczowych czynników różnicujących ceny na rynku nieruchomości. Test
Kruskala-Wallisa oraz analizy post-hoc potwierdziły istnienie silnych,
istotnych statystycznie różnic pomiędzy wszystkimi trzema badanymi
grupami. Zdecydowanym liderem cenowym są apartamentowce, dla których
mediana ceny wynosi 18 245 PLN/m². Na przeciwległym biegunie znajdują
się mieszkania w blokach, które stanowią najtańszy segment rynku z
medianą ceny na poziomie 13 907 PLN/m². Jest to segment najbardziej
dostępny cenowo.Pozycję pośrednią zajmują kamienice, osiągając medianę
15 000 PLN/m². Są one droższe od bloków, ale wciąż znacząco tańsze od
apartamentowców.
:::

## Wpływ liczby pokoi na cenę

```{r}
dane_pokoje <- dane_nieruchomosci_czyste %>%
  filter(rooms >= 1 & rooms <= 4) %>%
  mutate(pokoje_f = as.factor(paste(rooms, "pok.")))

ggbetweenstats(
  data = dane_pokoje,
  x = pokoje_f,
  y = pricePerSquareMeter,
  type = "nonparametric", 
  title = "Cena za m² w zależności od liczby pokoi",
  xlab = "Liczba pokoi",
  ylab = "Cena za m² (PLN)",
  pairwise.comparisons = TRUE,
  results.subtitle = TRUE,
  ggplot.component = list(
    scale_fill_manual(values = colorRampPalette(c("#F5D5B0", "#B87333", "#5D2906"))(4)),
    scale_color_manual(values = colorRampPalette(c("#F5D5B0", "#B87333", "#5D2906"))(4)),
    
    scale_y_continuous(labels = function(x) paste(format(x, big.mark = " ", scientific = FALSE), "PLN")))
)
```

::: {style="text-align: justify;"}
Analiza cen w zależności od liczby pokoi została celowo zawężona do
lokali posiadających od 1 do 4 pomieszczeń, aby skupić się na
najbardziej reprezentatywnym segmencie rynku i wyeliminować nieliczne
oferty wielopokojowe (powyżej 5 pokoi), które jako wartości skrajne
mogłyby zaburzyć rzetelność statystyczną badania. Wyniki jednoznacznie
wskazują na silną odwrotną korelację, gdzie wraz ze wzrostem liczby
pokoi spada cena ofertowa za metr kwadratowy. Zdecydowanym liderem
cenowym są kawalerki, których mediana ceny osiąga poziom 17 969 PLN/m²,
co jest wartością wyższą niż w pozostałych grupach i moze wynikać z
popytu inwestycyjnego na najmniejsze metraże. Wyraźny spadek ceny
widoczny jest już przy mieszkaniach 2-pokojowych, gdzie mediana wynosi
15 530 PLN/m². Tendencja ta wyhamowuje przy większych lokalach, gdzie
mieszkania 3-pokojowe (13 979 PLN/m²) oraz 4-pokojowe (13 844 PLN/m²)
osiągają zbliżone do siebie, najniższe w zestawieniu wyceny jednostkowe.
:::
