---
title: "Ceny zakupu nieruchomości_czerwiec 2024"
date: "`r Sys.Date()`"
output:
  rmdformats::downcute:
    self_contained: true
    default_style: "light"
    downcute_theme: "default"
editor_options: 
  markdown: 
    wrap: 72
---

```{r setup, include=FALSE}
## Global options
knitr::opts_chunk$set(cache = TRUE)
library(tidyverse)
library(readr)
dane_nieruchomosci <- read_csv("dane_nieruchomosci/apartments_pl_2024_06.csv")
library(naniar)
library(VIM)
```

# Wstęp

Rynek nieruchomości jest jednym z najważniejszych sektorów polskiej
gospodarki, decyduje o możliwościach zakupu mieszkania przez Polaków,
atrakcyjności inwestycji oraz kondycji całej branży budowlanej. W 2024
roku, dzięki stabilizacji stóp procentowych, rosnącym płacom i niskiej
inflacji, zdolność kredytowa gospodarstw domowych wyraźnie się
poprawiła. Niniejszy projekt koncentruje się wyłącznie na danych z
czerwca 2024 roku, dzięki czemu pozwala dokładnie uchwycić aktualny
poziom cen tuż po okresie dynamicznych wzrostów z poprzednich miesięcy.

## Pytania badawcze

1.  Jak kształtują się **średnie ceny** mieszkań w 15 największych
    miastach Polski?
2.  Które miasta charakteryzują się **najwyższymi**, a które
    **najniższymi** **cenami** za metr kwadratowy?
3.  W jaki sposób **powierzchnia** mieszkania wpływa na jego cenę
    całkowitą oraz cenę za metr kwadratowy?
4.  Jak **odległość od centrum** miasta wpływa na poziom cen mieszkań?
5.  Jakie znaczenie mają **udogodnienia**, takie jak balkon, winda czy
    miejsce parkingowe, dla poziomu ceny ofertowej?
6.  Jak **typ budynku** wpływa na poziom cen?
7.  Jakie są różnice w cenach mieszkań w zależności od **liczby pokoi**?

# Opis danych

Zbiór danych zawiera **miesięczną kolekcję ofert sprzedaży z czerwca
2024 roku z 15 największych polskich miast**.

Zbiór danych zawiera `r nrow("apartments_pl_2024_06.csv")` obserwacji i
`r ncol("apartments_pl_2024_06.csv")` zmiennych.

Poniżej znajduje się opis najważniejszych zmiennych:

-   `city`: Nazwa miasta, w którym znajduje się nieruchomość,

-   `type`: Typ budynku,

-   `squareMeters`: Wielkość mieszkania w metrach kwadratowych,

-   `rooms`: Liczba pokoi w mieszkaniu,

-   `buildYear`: Rok, w którym budynek został zbudowany,

-   `centreDistance`: Odległość od centrum miasta w kilometrach,

-   `poiCount`: Liczba interesujących miejsc (POI) w promieniu 500m,

-   `[poiName]Distance`: Odległość do najbliższego konkretnego punktu
    POI,

-   `własność`: Rodzaj własności nieruchomości,

-   `condition`: Stan mieszkania,

-   `has[features]`: Zmienne binarne określające kluczowe udogodnienia,

-   `cena`: Cena ofertowa sprzedaży w złotych polskich.

# Analiza danych

## Braki danych

```{r}
procent <- prop_complete(dane_nieruchomosci) * 100
```

w danych znajduje się `r procent` % kompletnych wartości.

```{r}
VIM::aggr(dane_nieruchomosci, col=c('navyblue','red'), numbers=TRUE, sortVars=TRUE, labels=names(dane_nieruchomosci), cex.axis=.7, gap=3, ylab=c("Procent braków danych","Wzorzec braków danych"))
```

## Czyszczenie danych

Analiza wykazała, że braki danych mają charakter systemowy, ponieważ zmienne condition oraz buildingMaterial zawierają bardzo dużą liczbę wartości nieznanych. Próba usunięcia wszystkich wierszy z brakami doprowadziłaby do utraty ponad 80% obserwacji, co jest niedopuszczalne.

W związku z tym, przyjęto dwuetapową strategię czyszczenia danych:

W pierwszy etapie usunięto zmienne, które mają braki na poziomie przekraczającym 30%, ponieważ są zbyt niekompletne, aby je wykorzystać.

```{r}
dane_czyste_etap1 <- dane_nieruchomosci %>%
  select(-condition, -buildingMaterial)
```

W drugim etapie usunięto wszelkie pozostałe obserwacje z brakami danych, co pozwoliło zachować spójność zbioru danych przy minimalnej utracie informacji.

```{r}
obserwacje_przed_etap2 <- nrow(dane_czyste_etap1)

dane_nieruchomosci_czyste <- na.omit(dane_czyste_etap1)

obserwacje_po_etap2 <- nrow(dane_nieruchomosci_czyste)
obserwacje_usunięte_etap2 <- obserwacje_przed_etap2 - obserwacje_po_etap2

cat(paste("Po usunięciu zmiennych z największymi brakami (condition, buildingMaterial), usunięto dodatkowe", obserwacje_usunięte_etap2, "obserwacji z brakami.\n"))
cat(paste("Liczba obserwacji w czystym zbiorze danych (ostateczny):", obserwacje_po_etap2))
```

```{r}
VIM::aggr(dane_nieruchomosci_czyste, col=c('navyblue','red'), numbers=TRUE, sortVars=TRUE, labels=names(dane_nieruchomosci_czyste), cex.axis=.7, gap=3, ylab=c("Procent braków danych","Wzorzec braków danych"))
```

## Definicja Reguł Walidacyjnych

Przed przystąpieniem do analizy danych zdefiniowano i sprawdzono reguły,
które muszą spełniać oczyszczone dane. Poprawne zdefiniowanie danych
zapewnia, że zbiór jest spójny wewnętrznie i spełnia podstawowe kryteria
logiczne, tj:

-   cena ofertowa przyjmuje wartości dodatnie,

-   metraż i liczba pokoi przyjmuje wartości dodatnie,

-   odległość od centrum przyjmuje wartości nieujemne.

```{r}
library(validate)
rules <- validator(
  cena >= 0, 
  squareMeters > 0,
  rooms > 0,
  centreDistance >= 0
)
```

# Wizualizacje danych
```{r}
library(ggplot2)
library(plotly)
library(dplyr)
library(tidyr)
```

## Jak kształtują się średnie ceny mieszkań w 15 największych miastach Polski?

```{r}
wykres1 <- dane_nieruchomosci_czyste %>%
  group_by(city) %>%
  summarise(srednia_cena = mean(price, na.rm = TRUE)) %>%
  ggplot(aes(x = reorder(city, srednia_cena), y = srednia_cena)) +
  geom_col(fill = "steelblue") +
  coord_flip() + 
  scale_y_continuous(labels = scales::number_format(big.mark = " ", decimal.mark = ",")) + 
  labs(title = "Średnia cena mieszkań w poszczególnych miastach",
       x = "Miasto",
       y = "Średnia cena (PLN)")

ggplotly(wykres1)
```

## Które miasta charakteryzują się najwyższymi, a które najniższymi cenami za metr kwadratowy?

```{r}
dane_nieruchomosci_czyste <- dane_nieruchomosci_czyste %>%
    mutate(pricePerSquareMeter = price / squareMeters)

wykres2 <- dane_nieruchomosci_czyste %>%
  ggplot(aes(x = reorder(city, pricePerSquareMeter), y = pricePerSquareMeter)) +
  geom_boxplot(aes(fill = city), alpha = 0.7, outlier.shape = NA) + 
  coord_flip() +
  labs(title = "Rozkład cen za m² w poszczególnych miastach",
       x = "Miasto",
       y = "Cena za m² (PLN)") +
  theme(legend.position = "none") # Ukrywamy legendę, bo nazwy są na osi

ggplotly(wykres2)
```